ACORDAO-COMPLETO-2425227

ACÓRDÃO 13410/2020 ATA 42/2020 - PRIMEIRA CÂMARA

VISTOS, relatados e discutidos estes autos de representação, apresentada pelo Sr. Dermilson Carvalho das Chagas, Deputado Estadual do Amazonas, acerca de possíveis irregularidades na contratação emergencial, pelo Governo do Estado do Amazonas, de serviços de transporte sanitário de pacientes em estado crítico, suspeitos ou confirmados com o vírus Covid-19, provenientes dos 61 (sessenta e um) municípios do interior daquele Estado, entre portos e aeroportos até as unidades hospitalares de referência na Capital (Manaus/AM) ,
ACORDAM os Ministros do Tribunal de Contas da União, reunidos em sessão do 1ª Câmara, diante das razões expostas pelo Relator, em:
9.1. conhecer da presente Representação, tendo em vista o preenchimento dos requisitos de admissibilidade previstos nos art. 235 c/c 237, parágrafo único, do Regimento Interno deste Tribunal, para, no mérito, considerá-la parcialmente procedente;
9.2. determinar à Secretaria de Saúde do Estado do Amazonas, com fulcro no art. 250, inc. II, do Regimento Interno do TCU c/c o art. 4º, inc. I, da Resolução TCU 315/2020, no art. 4º-I da Lei 13.979/2020, que, na hipótese de prosseguir mantendo em vigor o Contrato 22/2020 ou se vier a firmar outro ajuste com objeto idêntico ou similar, proceda ao cálculo da quantidade de ambulâncias efetivamente necessárias ao cumprimento do objeto em questão, com base em critérios técnicos e objetivos, calcados no nível de atendimentos real e na expectativa para os próximos meses, e, a partir desse cálculo, promova a imediata supressão dos serviços que porventura se mostrem excessivos, inclusive, se necessária a redução superior a 25% (vinte e cinco por cento) do objeto, mediante tratativas com o contratado que busquem a efetiva defesa do interesse público, informando a este Tribunal, no prazo de 15 (quinze) dias, as providências adotadas e os eventuais resultados já alcançados, informe esse que deverá ser acompanhado de cópia da correspondente documentação comprobatória;
9.3. enviar cópia deste Acórdão à Secretaria de Saúde do Estado do Amazonas e ao representante;
9.4. autorizar o arquivamento deste autos, nos termos do art. 169, inc. V, do Regimento Interno desta Casa, sem prejuízo de que a Selog monitore a determinação supra.

Representação, apresentada pelo Sr. Dermilson Carvalho das Chagas, Deputado Estadual do Amazonas, acerca de possíveis irregularidades na contratação emergencial, pelo Governo do Estado do Amazonas, de serviços de transporte sanitário de pacientes em estado crítico, suspeitos ou confirmados com o vírus Covid-19, provenientes dos 61 (sessenta e um) municípios do interior daquele Estado, entre portos e aeroportos até as unidades hospitalares de referência na Capital (Manaus/AM).

Primeira Câmara

Governo do Estado do Amazonas.

3. Representante: Dermilson Carvalho das Chagas, CPF XXX.767.412-XX, Deputado Estadual - AM.

13.1. Ministros presentes: Walton Alencar Rodrigues (Presidente), Benjamin Zymler, Bruno Dantas e Vital do Rêgo.
13.2. Ministros-Substitutos presentes: Augusto Sherman Cavalcanti (Relator) e Weder de Oliveira.

AUGUSTO SHERMAN

Trata-se de representação, apresentada pelo Sr. Dermilson Carvalho das Chagas, Deputado Estadual do Amazonas, acerca de possíveis irregularidades na contratação emergencial, pelo Governo do Estado do Amazonas, de serviços de transporte sanitário de pacientes em estado crítico, suspeitos ou confirmados com o vírus Covid-19, provenientes dos 61 (sessenta e um) municípios do interior daquele Estado, entre portos e aeroportos até as unidades hospitalares de referência na capital (Manaus/AM) .
2.	No que se refere ao conteúdo destes autos, às medidas saneadoras e análises levadas a efeito, assim como quanto às conclusões e propostas de encaminhamento apresentadas pela área técnica desta Casa, adoto como relatório a instrução constante da peça 24 a qual contou com concordância do Diretor da Área (peça 25) , este também atuando por delegação do Secretário de Controle Externo da Selog, passando a transcrevê-la, com os eventuais ajustes de forma julgados pertinentes:
"A. IDENTIFICAÇÃO DO PROCESSO     TC Processo 021.089/2020-5
Conhecimento. Mérito: parcialmente procedente. Determinação. Arquivamento.
UNIDADE JURISDICIONADA	UASG
Governo do Estado do Amazonas          933001
OBJETO
Contratação emergencial de serviços de transporte sanitário de pacientes em estado crítico, suspeitos ou confirmados com o vírus Covid-19, provenientes dos 61 municípios do interior do Estado do Amazonas, entre portos e aeroportos até as unidades hospitalares de referência na capital (Manaus AM) , a fim de atender às necessidades da população do Estado do Amazonas, nos termos a seguir delineados: a) ID: 122558 - Locação de Veículos Tipo Ambulância; b) Descrição: Contratação de empresa especializada para prestação de serviço de locação de ambulância de Suporte Básico (tipo 'B') , incluindo combustível, condutores e técnicos ou auxiliares de enfermagens para cada veículo, conforme Projeto Básico; e c) Quantidade: quatro ambulâncias por 180 dias (peça 1, p. 10-11, c/c peça 9, p. 75-76) .
REPRESENTANTE                                                                       CPF
Dermilson Carvalho das Chagas (Deputado Estadual-AM)     XXX.767.412-XX
HÁ PEDIDO DE SUSTENTAÇÃO ORAL?
Não.
DOCUMENTO DE IDENTIFICAÇÃO
Indicado o nº do CPF à peça 1, p. 1.
MODALIDADE                             NÚMERO DO CONTRATO       TIPO
Não se aplica (dispensa de licitação)     22/2020 (peça 9, p. 75)             Não se aplica
VIGÊNCIA
180 dias (de 8/4/2020 a 4/10/2020; peça 9, p. 77) .
VALOR CONTRATADO
Valor Mensal: R$ 301.150,00; Valor Global: R$ 1.806.900,00 (peça 9, p. 78) .
SUSPENSO POR MEDIDA CAUTELAR?
Não
FASE DO CERTAME
Contrato 22/2020 firmado com a empresa WF Control Apoio à Gestão de Saúde e Atividades Empresariais Ltda., CNPJ 04.014.852/0001-99, em 8/4/2020 (peça 9, p. 75-82) .
B. HISTÓRICO
1. Na instrução inicial do presente processo (peça 12) , foi assinalado que os pontos principais elencados pelo representante foram, em resumo:
a) a contratação tinha por objeto o transporte de pacientes em estado crítico, porém a ambulância tipo 'B' especificada seria inadequada para o transporte de pacientes nessa situação, conforme regulamentação constante da Portaria 2.048/2002, do Ministério da Saúde, uma vez que estaria desprovida de equipamentos, não possuindo sequer divisória entre motorista e paciente; e
b) as ambulâncias tipo 'B' e tipo 'D' já existentes em Manaus atenderiam as necessidades da população, além do fato de que estaria havendo um fluxo menor de pessoas nas ruas por conta do isolamento social, ocasionando a diminuição de acidentes e incidentes (ou seja, o representante questionou, implicitamente, a necessidade efetiva da contratação em tela) .
2. No que tange à análise sobre a existência de pressupostos para adoção de eventual medida cautelar, a avaliação inicial foi que restara afastado o perigo da demora e configurado o perigo de demora reverso. Quanto à plausibilidade jurídica, a conclusão foi sobre a necessidade de expedição de diligência ao órgão para aprofundamento dos exames da matéria da representação.
3. Também o exame precedente concluiu que estavam presentes todos os requisitos de admissibilidade constantes no art. 113, § 1º, da Lei 8.666/1993, c/c os arts. 235 e 237, III, do Regimento Interno/TCU, e no art. 103, § 1º, da Resolução - TCU 259/2014, de modo que a representação devia ser conhecida.
4. Assim, promovida a diligência quanto às alegações do representante e demais questões levantadas por esta Unidade Técnica, passa-se a analisar as respostas apresentadas, tópico a tópico, conforme transcrição/contextualização a seguir.
C. HISTÓRICO DE COMUNICAÇÕES
DESPACHO DA SECRETÁRIA (DELEGAÇÃO DE COMPETÊNCIA) 
Peça 14, 29/6/2020.
OFÍCIOS ENCAMINHADOS PELO TCU
Ao órgão, Ofício 32764/2020-TCU/Seproc, de 30/6/2020 (peça 15) .
D. DOCUMENTOS APRESENTADOS EM RESPOSTA À OITIVA
PELA UNIDADE JURISDICIONADA
Ofício 3.668/2020-Asjur/Susam, de 29/7/2020 (peças 17, p. 1-2) , com os seguintes anexos:
a) manifestação da Secretaria Executiva de Atenção Especializada do Interior (p. 3-5) ;
b) documentos concernentes ao Contrato 98/2014: projeto básico, termo contratual, aditivos e publicações (p. 6-9, 15-22 e 43-53) ;
c) documentos concernentes ao Contrato 110/2014: projeto básico, termo contratual, aditivos e publicações (p. 10-13, 23-29 e 32-42) ;
d) Nota de Empenho referente ao Contrato 22/2020 (p. 14) ; e
e) Portaria 574/2016-GSUSAM (p. 30-31) , que trata da suspensão dos contratos executados pela empresa Salvare Serviços Médicos Ltda., entre outros.
Posteriormente, foram encaminhados por meio de mensagem eletrônica (peças 19 e 20) : cotação de preços relativa ao Contrato 98/2014 (peça 21) , cotação de preços relativa ao Contrato 110/2014 (peça 22) e orçamento estimativo do Contrato 22/2014 (peça 23) .
E. EXAME TÉCNICO
Contextualização:
5. Na instrução inicial, foram destacados os seguintes pontos, em síntese, que fundamentaram a realização da diligência em comento:
a) os estudos técnicos preliminares (peça 7, p. 5-15) e o projeto básico (peça 1, p. 9-30) da contratação não apresentaram elementos que fundamentassem a definição do quantitativo de ambulâncias necessário, em desacordo com o entendimento do Tribunal expresso no item 9.1.2 do Acórdão 1335/2020-TCU-Plenário, da relatoria do Ministro Benjamin Zymler (peça 12, itens 19 e 20) ; e
b) a Administração não se utilizou da possibilidade prevista no art. 4º-I da Lei 13.979/2020 de supressões dos serviços em até 50% do valor inicial atualizado do contrato, mas somente da alteração no objeto contratual em até 25%, com base nas disposições do art. 65, § 1º, da Lei 8.666/1993 (peça 12, itens 21 e 22) .
Exame da diligência:
Item a: contrato (s) anteriormente vigente (s) para esses serviços de remoção de pacientes em ambulância de Suporte Básico (tipo 'B') , acompanhado (s) da respectiva planilha de composição de custos e termos aditivos (peça 15, p. 1, c/c peça 12, p. 7, item 24.2, 'a') .
Manifestação da Unidade Jurisdicionada (peça 17, p. 1-2) :
a) os últimos contratos celebrados pela Secretaria de Saúde do Estado do Amazonas (Susam) que tinham por objeto a locação de ambulâncias foram os de números 98/2014 e 110/2014, ambos com a empresa Salvare Serviços Médicos Ltda. As referidas avenças foram suspensas por determinação judicial, no contexto da Operação Maus Caminhos, deflagrada em 2016 (não se localizou a cópia do Ofício 2.991/2020-Asjur/Susam, que o órgão informa ter encaminhado anexo à manifestação; porém constata-se que esse documento compõe a peça 25 do TC Processo 021.090/2020-3) ; e
b) a empresa WF Control Apoio à Gestão de Saúde assumiu a prestação dos serviços em comento. Para evitar a sua descontinuidade, e considerando que os processos deflagrados para a contratação não foram finalizados nas gestões anteriores, a locação das ambulâncias se deu sem cobertura contratual, com o respectivo pagamento realizado pela via indenizatória, até a celebração, com a referida firma, dos Contratos 16/2020, 22/2020 e 35/2020.
Análise:
6. O órgão informa que não há contratos recentes relativos à locação de ambulância do tipo 'B'. Havia (ou há) a prestação do serviço sem cobertura contratual, cujo pagamento ao fornecedor está sendo realizado por meio de processo indenizatório.
7. Essa situação decorreu da suspensão, em outubro de 2016 (peça 17, p. 30-31) , por ordem judicial, dos contratos anteriores 98/2014 e 110/2014, firmados com a empresa Salvare Serviços Médicos Ltda.
8. O Contrato 16/2020, mencionado pelo órgão, refere-se ao serviço de transporte sanitário de pacientes em estado crítico suspeitos ou confirmados com o vírus Covid-19 por meio de dezesseis ambulâncias do tipo 'A'. O citado TC Processo 021.090/2020-3 trata de possíveis irregularidades praticadas no âmbito dessa avença.
9. Por sua vez, o Contrato 35/2020, também citado pela Susam, tem também por objeto o mencionado transporte sanitário, só que por meio de dez ambulâncias do tipo 'D', conforme consulta no portal de transparência do Governo do Estado do Amazonas (http://www.transparencia.am.gov.br/covid-19/contratos/) .
10. Apesar de não ser possível concluir, com base nessas informações prestadas, que o Contrato 22/2020, objeto da presente representação, teve por objetivo substituir ambulâncias do tipo 'B' que estavam sendo utilizadas sem a cobertura contratual ou ampliar a capacidade então existente, em face da crise sanitária atual, tem-se que essa última hipótese é a mais provável, dado que foi informado no Projeto Básico que 'as ambulâncias dispostas pelo SAMU 192 do município de Manaus não apresentam quantidade suficiente de veículos para atender os pacientes provenientes do interior do estado suspeitos ou confirmados com o Coronavírus' (peça 1, p. 11) .
11. De toda sorte, no que tange à necessidade efetiva da contratação em tela, tema levantado pelo representante (v. item 1, 'b', acima) , outras considerações adicionais sobre a matéria, especialmente acerca do planejamento da contratação, serão realizadas adiante, quando da análise dos demais itens da diligência.
12. Convém ainda abordar que o Contrato 98/2014 é decorrente de um processo de dispensa de licitação e vigeu, após aditivo, no período de 19/8/2014 a 16/2/2015 (peça 17, p. 6-7 e 43-51) .
13. Verifica-se, no Projeto Básico atinente à contratação, que as dez ambulâncias locadas se destinavam ao atendimento inter-hospitalar e transporte sanitário de pacientes para atender as unidades de saúde da cidade de Manaus/AM. Também, nesse documento, constata-se que os recursos envolvidos são de origem estadual e não foi apontado o valor estimado (de referência) da contratação (peça 17, p. 15-22) .
14. O valor contratual foi de R$ 630.000,00 mensais (peça 17, p. 6 e 46) , equivalente a R$ 63.000,00/mês por ambulância. A locação envolvia a disponibilização de três condutores e três profissionais de enfermagem, por ambulância (possivelmente com escala de revezamento, sendo que não há indicação dos turnos de trabalho) , além de despesas com manutenção e aquisição de combustível, conforme planilha de preços apresentada pela contratada (a Susam encaminhou esse documento a título da planilha de composição de custos da contratação, requisitada na diligência - peça 21) .
15. A título informativo, segue o detalhamento do custo mensal de uma ambulância sediada em Manaus/AM no âmbito do contrato objeto da presente representação, com base na proposta de preços apresentada pelo contratado (peça 7, p. 86) :
Quadro I - Demonstrativo sintético do preço do Contrato 22/2020
	Discriminação
	Quantidade
	Valor Unitário (R$) 
	Valor Total (R$) 

	Ambulância Suporte Básico Tipo B
	1
	27.681,88
	27.681,88

	Condutor Diurno 12h x 36h
	2
	5.086,94
	10.173,88

	Condutor Noturno 12h x 36h
	2
	5.540,09
	11.080,18

	Técnico em Enfermagem Diurno 12h x 36h
	2
	5.086,94
	10.173,88

	Técnico em Enfermagem Noturno 12h x 36h
	2
	5.540,09
	11.080,18

	Total
	70.190,00

Fonte: Peça 7, p. 86
16. Caso se exclua um condutor e um técnico de enfermagem diurnos (para igualar quantidade de tripulação prevista no Contrato 98/2014) , tem-se o valor total de R$ 60.016,12 por ambulância por mês. A exclusão desses profissionais, na mesma quantidade citada, no turno noturno, resultaria no montante de R$ 59.109,82.
17. Anota-se que o núcleo do objeto contratado é o serviço de transporte sanitário, e não somente a simples locação de ambulâncias, de modo que a contratação contempla o fornecimento desses veículos providos com a tripulação, materiais e equipamentos definidos na Portaria - GM/MS 2.048/2002 (peça 11, p. 18-19, item 3.2, e p. 21, item 5.2) , além da manutenção e abastecimento das viaturas (cf. peça 9, p. 37, item 4.5 e respectivos subitens) .
18. Assim, a planilha de preço apresentada pela contratada só apresenta os itens listados no Quadro I retro, sem discriminação, assim, dos valores de vários componentes inerentes ao serviço prestado, a exemplo de reposição de insumos empregados no atendimento ao paciente e manutenção e abastecimento dos veículos (v. itens 32 e 33 infra) , de modo que está subentendido que os custos desses itens não distinguidos integram o valor da locação da ambulância registrada na aludida planilha. 
19. Por sua vez, os documentos apresentados para o Contrato 98/2014 não permitem concluir sobre todas as características dos serviços que foram contratados.
20. Desse modo e considerando, ainda, as oscilações de preços que devem ter ocorrido no período 2014-2020, a diferença de quantitativo de ambulâncias locadas em cada um dos pactos e as condições diversas de mercado, em face do cediço aumento da demanda por bens e serviços associados à área de saúde decorrente da crise sanitária atual, conclui-se pela impossibilidade de uma comparação adequada entre os valores praticados na esfera das avenças em apreço.
21. No que tange ao Contrato 110/2014, esse pacto é decorrente do Pregão Eletrônico 1.033/2014 e vigeu desde 22/9/2014 até a suspensão de sua execução em outubro de 2016, como já referido (peça 17, p. 10-11 e 30-40) .
22. Verifica-se, no Projeto Básico atinente à contratação (peça 17, p. 23-29; peça 22, p. 12-18) , que as dez ambulâncias locadas se destinavam a atender as necessidades do Samu de Manaus/AM. Nesse documento, e também, no edital da licitação (disponível em https://www.e-compras.am.gov.br/publico/licitacoes_detalhes.asp?ident=123946) , consta que a contratada é responsável pela manutenção e abastecimento das viaturas, as quais deveriam possuir todos os materiais definidos na Portaria 2.048/2002.
23. Contudo, não se localizou, nesses instrumentos, exigência para disponibilização da tripulação dos veículos, de sorte que se depreende que essa provisão seria de responsabilidade da contratante. Constata-se também, no Projeto Básico, que os recursos envolvidos são de origem estadual e o valor estimado da contratação, para o período de doze meses, foi de R$ 2.460.00,00 (peça 22, p. 15 e 18) . A planilha de composição de custos da licitação se confunde com o orçamento estimativo, sendo que, nesses instrumentos, não há detalhamento dos custos envolvidos na contratação (peça 22, p. 1-8) . 
24. O valor contratual foi de R$ 204.000,00 mensais (peça 2, p. 6 e 46) , equivalente a R$ 20.400,00 por ambulância por mês.
25. Assim, igualmente, conclui-se pela impossibilidade de uma comparação adequada entre os valores praticados na esfera dos Contratos 110/2014 e 22/2020, especialmente considerando as oscilações de preços que devem ter ocorrido no período 2014-2020, a diferença de quantitativo de ambulâncias locadas em cada um dos pactos, a distinção entre os serviços contratados, o regime de concorrência a que foi submetido o Contrato 110/2014 e as condições diversas de mercado, em face do cediço aumento da demanda por bens e serviços associados à área de saúde decorrente da crise sanitária atual.
26. Corrobora as conclusões retro e a exposta no item 20 supra o fato de que os Contratos 98/2014 e 110/2014 foram suspensos em decorrência da referida Operação Maus Caminhos, que recolheu evidências de desvios de recursos públicos na esfera dessas e de outras avenças, de sorte que os documentos desses pactos carecem de idoneidade suficiente para serem utilizados como referência de preços dos serviços em comento.
Item b: esclarecimentos quanto ao quantitativo de quatro ambulâncias definido na contratação, informando os critérios objetivos utilizados para esse dimensionamento, com base, por exemplo, na demanda e/ou expectativa de demanda de atendimentos por dia para cada ambulância (número médio de pacientes removidos por dia durante a pandemia em ambulâncias do tipo 'B' e os trajetos realizados) , e na expectativa de atendimentos para os próximos meses, considerando a tendência de diminuição dos casos de Covid-19 ao longo do tempo (peça 15, p. 1, c/c peça 12, p. 7, item 24.2, 'b') .
Manifestação da Unidade Jurisdicionada (peça 17, p. 3-4) :
a) a Susam, considerando a emergência em saúde pública causada pela Covid-19, buscou organizar a atenção ao paciente crítico adulto e pediátrico para que houvesse garantia de acesso, acolhimento, resolubilidade e cuidado progressivo por meio de acesso aos diferentes níveis da assistência;
b) a contratação de quatro ambulâncias tipo 'B' visou apoiar os municípios de Manacapuru e Itacoatiara (uma ambulância fixa em cada um dos municípios) e os enfermos que chegassem por via aérea e fluvial a Manaus para serem encaminhados às unidades previamente referenciadas, caso o Sistema de Transferências de Emergências Reguladas (Sister) determine que esse tipo de veículo tenha condições de atender às remoções sem ocasionar qualquer prejuízo aos pacientes;
c) a definição do quantitativo se baseou na projeção do número de casos oriundos do interior, no quantitativo de veículos já disponíveis na capital e sua capacidade de resposta e no tempo médio de desinfecção de cada veículo até o traslado do próximo paciente. Foram removidos 122 pacientes em maio e 123 em junho nessa modalidade de transporte;
d) os trechos percorridos variam de acordo com as chamadas por meio do Sister, tendo como origem os municípios de Itacoatiara e Manacapuru, ou os demais municípios, cujos pacientes são recebidos no Aeroporto Eduardo Gomes, Aeroclube e Porto da Ceasa, e como destino, principalmente, para o hospital Delphina Aziz e o de campanha Nilton Lins;
e) a Susam, objetivando os princípios da economicidade e da resolutividade, buscou a contratação de ambulâncias tipo 'B', considerando que já existem 32 do tipo 'D' para realizar o transporte dos pacientes que necessitam de suporte avançado de vida. Aqueles que necessitam de transporte inter-hospitalar com risco de vida conhecido e de atendimento pré-hospitalar com risco de vida desconhecido, porém não classificado com o potencial de necessitar de intervenção médica no local e/ou durante o traslado até o serviço de destino, podem ser removidos através dos veículos objetos do contrato em tela, sem onerar e sobrecarregar ainda mais os veículos de suporte avançado de vida (tipo 'D') ; e
f) a vigência do contrato em foco, por decorrer de dispensa de licitação, tem seu término previsto para 4/10/2020, podendo sofrer supressão, aditivo ou, ainda, ser encerrado, dependendo da demanda existente.
Análise:
27. Anota-se, inicialmente, que os esclarecimentos prestados pelo órgão estão desacompanhados dos respectivos documentos comprobatórios e que os argumentos utilizados, em quase toda a sua extensão, são de natureza qualitativa.
28. Isso posto, contata-se clareza quanto à definição das origens e destinos do serviço de transporte de pacientes, conforme itens 'b' e 'd' retro. Contudo, não foram demonstrados objetivamente:
a) os critérios da escolha dos municípios de Itacoatiara e Manacapuru para que cada um deles fosse servido por uma ambulância durante todo o período contratual; e
b) os levantamentos quantitativos de atendimentos e de expectativas de atendimento que fundamentaram o número de ambulâncias tipo 'B' necessário para remoção de pacientes suspeitos ou acometidos de Covid-19 durante o período contratual. Nessa esteira, também não foi fornecida a memória de cálculo relativa os estudos mencionados no item 'c' acima.
29. Nada obstante essas falhas, tem-se que, diante da situação de emergência, do desconhecimento dos efeitos da doença e da sua velocidade de transmissão, não seria possível, à época, realizar o cálculo preciso da quantidade necessária de ambulâncias.
30. Atualmente, contudo, passados alguns meses do início da pandemia e diante do histórico de casos e atendimentos, é possível e imprescindível efetuar uma calibração dessas quantidades e uma revisão dos serviços para um nível mais adequado, especialmente considerando que há evidência de subutilização das ambulâncias, pois, conforme informado pelo órgão, a quantidade de pacientes removidos, na esfera da execução do contrato em apreço, nos meses de maio e junho, foram de 122 e 123 pacientes respectivamente (item 'c', retro, da manifestação da Susam) , o que corresponde a uma média diária de, aproximadamente, uma pessoa transportada por cada um dos veículos, de acordo com o seguinte cálculo: {[ (122+123) /61]/4}.
31. Diante do exposto, e tendo em vista que o contrato ainda está em execução e que comporta alterações de quantitativos, reputa-se pertinente propor que seja determinado à Susam que proceda ao cálculo do número de ambulâncias necessário ao atendimento, com base em critérios técnicos e objetivos, calcados no nível de atendimentos real e na expectativa para os próximos meses, e que, a partir desse cálculo, promova a imediata supressão dos serviços que porventura se mostrem excessivos e que informe ao TCU, no prazo de quinze dias, as providências adotadas.	
Item c: cópia do orçamento estimativo da contratação (peça 15, p. 1, c/c peça 12, p. 7, item 24.2, 'c') .
Manifestação da Unidade Jurisdicionada: o órgão encaminhou o documento solicitado, que compõe a peça 23 dos autos.
Análise:
32. Contata-se que a documentação encaminhada pela Susam já integrava os autos (peça 7, p. 66-95) . Observa-se que a proposta de preços considerada na contratação foi, na verdade, resultado da coleta de preços para definição do orçamento estimativo (até então o item que estava faltando para a conclusão do Projeto Básico) , com a participação de quatro potenciais fornecedores (peça 7, p. 65, 73-78, 80-81, 83-84 e 86-95) .
33. Convém assinalar que o orçamento estimativo não detalhou todos os custos da contratação (v. item 18 retro) , em desacordo com o art. 6º, inciso IX, alínea 'f', da Lei 8.666/1993.
34. Apesar de esse documento não atender os ditames da Lei de Licitações, não se proporá alguma medida a respeito da matéria, considerando que foi cumprido o art. 4-E, § 1º, inciso VI, alínea 'e' da Lei 13.979, de 6/2/2020 (incluído pela então Medida Provisória 966, de 26/3/2020, que foi convertida na Lei 14.035, de 11/8/2020) , transcrito a seguir (grifos acrescentados) , que regeu a contratação em apreço (peça 9, p. 75, preâmbulo) :
'Art. 4º-E. Nas aquisições ou contratações de bens, serviços e insumos necessários ao enfrentamento da emergência de saúde pública de importância internacional de que trata esta Lei, será admitida a apresentação de termo de referência simplificado ou de projeto básico simplificado. 
§ 1º O termo de referência simplificado ou o projeto básico simplificado referidos no caput deste artigo conterá: 
 (...) 
VI - estimativa de preços obtida por meio de, no mínimo, 1 (um) dos seguintes parâmetros:
 (...) 
e) pesquisa realizada com os potenciais fornecedores;
 (...) '
Item d: esclarecimentos quanto à estratégia que será adotada pelo órgão no caso da redução considerável da demanda, que poderá ocorrer antes do prazo de vigência de seis meses (considerando o comportamento da pandemia em outros países) , tendo em vista que o contrato não se utilizou da possibilidade prevista no art. 4º-I da Lei 13.979/2020 de supressões dos serviços em até 50% do valor inicial atualizado do contrato (peça 15, p. 1, c/c peça 12, p. 7-8, item 24.2, 'd') .
Manifestação da Unidade Jurisdicionada (peça 17, p. 2) :
a) não há, de fato, referência à possibilidade prevista no art. 4°-I da Lei 13.979/2020 (supressão de até 50% do valor contratado) , e sim apenas à supressão de até 25% disposta no art. 65 da Lei 8.666/1993;
b) caso seja verificado que a quantidade de ambulâncias contratada deva ser reduzida em mais de 25% antes do término da vigência do contrato (4/10/2020) , serão realizadas tratativas junto à empresa no sentido de verificar a possibilidade de celebração de termo aditivo com a referida supressão (até 50%) , alinhando, assim, o interesse público com a capacidade da contratada de dar continuidade à prestação dos serviços nos novos termos;
c) tais tratativas corroborariam a postura da atual gestão de estabelecer diálogo com os prestadores de serviço, o que seria realizado ainda que houvesse previsão expressa do art. 4º-I da Lei 13.979/2020, visto que não seria cabível valer-se da unilateralidade de forma inflexível, caso restasse verificada a impossibilidade de a contratada arcar com eventual supressão ou acréscimo; e
d) a Susam não vislumbra, neste momento, prejuízos decorrentes da ausência de indicação expressa do art. 4°-I da Lei 13.979/2020 no Termo do Contrato 22/2020.
Análise:
35. Anota-se que o posicionamento acima foi subscrito pelo Secretário de Saúde Interino. Manifestação semelhante foi expressa pela Secretária Executiva de Atenção Especializada do Interior da Susam, ao afirmar que 'a vigência deste contrato, por tratar-se de Dispensa de Licitação, tem seu término previsto para 4/10/2020, podendo sofrer supressão, aditivo ou, ainda, ser encerrado, dependendo da demanda existente' (peça 17, p. 2 e 4-5; v. item 'f' do tópico 'b' da diligência, acima) .
36. Reputa-se adequada a estratégia da direção da Susam de acompanhar a demanda pelos serviços pactuados e de ajustar o termo contratual à realidade constatada, mesmo que implique, se for o caso, negociação com a contratada de percentual de supressão superior ao formalizado na avença, porém de acordo com o aludido art. 4°-I da Lei 13.979/2020, diploma esse que rege a contratação, como já referido.
37. Diante da proposta de determinação expressa no item 31 retro, a direção da Susam terá a oportunidade de formalizar o acompanhamento pretendido e demonstrar tecnicamente a necessidade ou não de realizar as alterações de quantitativos dos serviços contratados.
Item e: demais informações que julgar necessárias (peça 15, p. 1, c/c peça 12, p. 8, item 24.2, 'e') .
Manifestação da Unidade Jurisdicionada (peça 17, p. 4) :
a) as ações definidas pela Susam se baseiam em instrumentos legais, como a Portaria - MS/GM 2.048/2002, que trata do Regulamento Técnico dos Sistemas Estaduais de Urgência e Emergência, e a Portaria de Consolidação - MS/GM, 3/2017, Título X, sobre o Cuidado Progressivo do Paciente Crítico ou Grave.
Análise:
38. Tem-se a considerar que essa manifestação também foi aduzida pela Susam em posicionamento preliminar junto a esta Unidade Técnica (peça 10, p. 1) , portanto já foi levada em consideração quando da instrução inicial da matéria (cf. peça 12, item 8, 'a') .
39. Assim, conclui-se que a observância da legislação aplicável aos temas tratados na representação já foi avaliada no curso dos exames técnicos empreendidos.
Conclusão quanto ao mérito da representação:
40. Registra-se, inicialmente, que não há pedido expresso do representante para adoção de medida cautelar e constatou-se, na instrução precedente, que seria incabível a prescrição, de ofício, desse ato, dado que, na avaliação da possível existência de pressupostos para essa providência, concluiu-se que restara afastado o perigo da demora e configurado o perigo de demora reverso (v. item 2 retro) . Nesta oportunidade, ratifica-se esse posicionamento.
41. No que tange ao tema tratado na representação resumido no item 1, 'a', retro, a matéria foi analisada detalhamento na instrução precedente (peça 12, itens 9 a 17) , com a conclusão, em suma, de que não assiste razão ao representante quanto a esse ponto. Neste comenos, reafirma-se o teor do referido exame. 
42. No que tange ao assunto resumido no item 1, 'b', supra, constatou-se evidência de subutilização das ambulâncias objeto do Contrato 22/2020, de modo que se entendeu pertinente propor a determinação indicada no item 31 supra.
43. Ante a proximidade da expiração da vigência do contrato (4/10/2020 - peça 9, p. 77) , há a necessidade de que a aludida determinação seja logo efetivada pela Susam, de modo que, excepcionalmente, não será proposta a participação da unidade jurisdicionada na construção da deliberação (art. 14 da Resolução-TCU 315/2020) .
44. Diante do exposto, os elementos constantes dos autos permitem, desde já, a avaliação quanto ao mérito da presente representação como parcialmente procedente.
F. IMPACTO DOS ENCAMINHAMENTOS PROPOSTOS
Haverá impacto relevante na Unidade Jurisdicionada e/ou na sociedade, decorrente dos encaminhamentos propostos?
Sim.
Análise: A implementação da aludida determinação causará impacto positivo para a sociedade, dado que possibilitará manter a prestação dos serviços em quantitativos necessários e suficientes ao atendimento da população, com o dispêndio adequado.
G. PEDIDO DE INGRESSO AOS AUTOS, DE INFORMAÇÕES/VISTAS/CÓPIAS, E DE SUSTENTAÇÃO ORAL
Há pedido do representante de ingresso aos autos?
Não.
Há pedido de informações/vistas/cópia do processo?
Não.
Há pedido de sustentação oral?
Não.
H. PROCESSOS CONEXOS E APENSOS
Há processos conexos noticiando possíveis irregularidades na contratação ora em análise?
Não.
Há processos apensos?
Não.
I. PROPOSTA DE ENCAMINHAMENTO
45. Em virtude do exposto, propõe-se:
45.1. conhecer da representação, satisfeitos os requisitos de admissibilidade constantes no art. 113, § 1º, da Lei 8.666/1993, c/c os arts. 235 e 237, III, do Regimento Interno deste Tribunal, e no art. 103, § 1º, da Resolução - TCU 259/2014;
45.2. considerar, no mérito, a presente representação parcialmente procedente;
45.3. determinar à Secretária de Saúde do Estado do Amazonas, com fundamento no art. 250, inciso II, do Regimento Interno/TCU, c/c o art. 4º, inciso I da Resolução - TCU 315/2020, que adote providências quanto ao item abaixo, e informe ao TCU, no prazo de 15 (quinze) dias, os encaminhamentos realizados:
a) proceda, no âmbito do Contrato 22/2020, ao cálculo da quantidade de ambulâncias efetivamente necessária ao cumprimento do objeto da avença, com base em critérios técnicos e objetivos, calcados no nível de atendimentos real e na expectativa para os próximos meses e, a partir desse cálculo, promova a imediata supressão dos serviços que porventura se mostrem excessivos, nos termos do art. 65, § 1º, da Lei 8.666/1993, c/c o art. 4º-I da Lei 13.979/2020;
45.4. informar à Secretária de Saúde do Estado do Amazonas e ao representante do acórdão que vier a ser proferido, destacando que o relatório e o voto que fundamentam a deliberação ora encaminhada podem ser acessados por meio do endereço eletrônico www.tcu.gov.br/acordaos; e
45.5. arquivar os presentes autos, nos termos art. 169, II, do Regimento Interno deste Tribunal, sem prejuízo de que a Selog monitore a determinação supra."
É o relatório.

não há.

Não atuou.

REPRESENTAÇÃO. POSSÍVEL IRREGULARIDADE NA CONTRATAÇÃO EMERGENCIAL, PELO GOVERNO DO ESTADO DO AMAZONAS, DE SERVIÇOS DE TRANSPORTE SANITÁRIO DE PACIENTES EM ESTADO CRÍTICO, SUSPEITOS OU CONFIRMADOS COM O VÍRUS COVID-19, PROVENIENTES DE MUNICÍPIOS DO INTERIOR DO ESTADO, ENTRE PORTOS E AEROPORTOS ATÉ AS UNIDADES HOSPITALARES DE REFERÊNCIA EM MANAUS/AM. PROCEDÊNCIA PARCIAL. DETERMINAÇÃO. CIÊNCIA.

REPRESENTAÇÃO (REPR)

Trata-se de representação, apresentada pelo Sr. Dermilson Carvalho das Chagas, Deputado Estadual do Amazonas, acerca de possíveis irregularidades na contratação emergencial, pelo Governo do Estado do Amazonas, de serviços de transporte sanitário de pacientes em estado crítico, suspeitos ou confirmados com o vírus Covid-19, provenientes dos 61 (sessenta e um) municípios do interior daquele Estado, entre portos e aeroportos até as unidades hospitalares de referência na capital (Manaus/AM) .
2.	Consoante menciona a unidade instrutiva, o representante questiona, na contratação em tela, basicamente, os seguintes aspectos (peça 24, p. 1/2) :
	a) embora o objeto pretendido seja o transporte de pacientes em estado crítico, a ambulância tipo "B" especificada seria inadequada para tanto, conforme regulamentação constante da Portaria 2.048/2002 do Ministério da Saúde, uma vez que estaria desprovida de equipamentos necessários, não possuindo sequer divisória entre motorista e paciente;
	b) a contratação em si seria questionável, tendo em vista seu entendimento de que as ambulâncias tipo "B" e "D" já existentes em Manaus atenderiam as necessidades da população, além do fato de que estaria havendo um fluxo menor de pessoas nas ruas por conta do isolamento social, ocasionando a diminuição de acidentes e incidentes.
3.	Oportuno o registro de que a contratação em tela, segundo os elementos fornecidos pelo Governo do Estado do Amazonas, será custeada com "Fonte Federal, proveniente da Portaria nº 395, de 16 de março de 2020, que estabelece recurso do Bloco de Custeio das Ações e Serviços Públicos de Saúde - Grupo de Atenção de Média e Alta Complexidade - MAC, a ser disponibilizado aos Estados e Distrito Federal, destinados às ações de saúde para o enfrentamento do Coronavírus - COVID 19" (peça 7, p. 5) . Cabível, ainda, rememorar que, nos termos do art. 4º, § 1º da Lei 13.979/2020, é dispensável a licitação para a contratação de serviços destinados ao enfrentamento da emergência de saúde pública decorrente do coronavírus.
4.	As informações obtidas por intermédio de diligências junto à Secretaria de Saúde do Estado do Amazonas deram conta de que, após a suspensão dos contratos anteriores de locação de ambulâncias (Contratos nº s 98/2014 e 110/2014) , por força de determinação judicial no contexto da Operação Maus Caminhos, e de um período em que a disponibilização de tais veículos àquele ente federado pela WF Control Apoio à Gestão de Saúde ocorreu sem cobertura contratual, vieram a ser firmados, com a mesma empresa, os Contratos 16/2020, 35/2020 e 22/2020. O Contrato 16/2020 se relacionaria com o serviço de transporte sanitário de pacientes em estado crítico suspeitos ou confirmados com o vírus Covid-19 por meio de 16 (dezesseis) ambulâncias tipo "A" (no âmbito desta Corte de Contas, o TC-Processo 021.090/2020-3 tratou de representação acerca de possíveis irregularidades no âmbito dessa avença - sendo que, naquele feito, o Tribunal, via Acórdão 9228/2020-TCU-Primeira Câmara, Relator Ministro Vital do Rêgo, limitou-se a dar ciência à Secretaria de Saúde do Estado do Amazonas acerca da impropriedade de os Estudos Técnicos Preliminares e o Projeto Básico não apresentarem elementos suficientes para fundamentar a definição do quantitativo de ambulâncias necessário) . O Contrato 35/2020 diria respeito à prestação do mesmo serviço, só que por meio de 10 (dez) ambulâncias do tipo "D". Por sua vez, o Contrato 22/2020 teria como objeto idêntica prestação, mas por intermédio de 4 (quatro) ambulâncias do tipo "B" (peça 23, p. 3) .
5.	Segundo a Secretaria de Saúde do Estado do Amazonas, o Contrato 22/2020 visou a apoiar os municípios de Manacapuru e Itacoatiara (uma ambulância fixa em cada um desses municípios) e os enfermos que chegassem por via aérea e fluvial a Manaus para serem encaminhados aos hospitais de referência. A definição do quantitativo, segundo afirma aquele órgão, baseou-se na projeção do número de casos oriundos do interior, no quantitativo de veículos já disponíveis na capital e sua capacidade de resposta e no tempo médio de desinfecção de cada veículo após o transporte de cada paciente. A opção, no caso, pela contratação do serviço de ambulâncias do tipo "B" haveria levado em consideração o fato de já existir a disponibilidade de 32 (trinta e duas) ambulâncias do tipo "D" e o aspecto de referido padrão de veículo permitir o transporte inter-hospitalar de pacientes com risco de vida conhecido e de atendimento pré-hospitalar com risco de vida desconhecido, porém não classificado com o potencial de necessitar de intervenção médica no local e/ou durante o translado, sem onerar e sobrecarregar os veículos de suporte avançado de vida (tipo "D") (peça 24, p. 6) .
6.	Verifica-se, portanto, que, em princípio, o órgão estadual de saúde contaria com justificativa que afastaria o primeiro aspecto apontado pelo representante. Ao mesmo tempo, contudo, no que se refere ao outro ponto indicado na representação, a Selog chama a atenção quanto à ausência, nos elementos apresentados em resposta à diligência, tanto dos critérios para o estabelecimento dos municípios de Itacoatiara e Manacapuru, quanto dos levantamentos quantitativos de atendimentos e de expectativas de atendimento que fundamentaram a definição do quantitativo de ambulâncias tipo "B". Em relação a esse último aspecto, ainda que reconhecendo que, diante da situação de emergência que representou a necessidade de adoção de medidas de enfrentamento ao Coronavírus, provavelmente seria inviável, à época, realizar o cálculo preciso da quantidade necessária de veículos, a unidade instrutiva ressalta a mudança do quadro após o transcurso de alguns meses de execução do contrato. Em seu entendimento, chamaria a atenção o fato de, nos meses de maio e junho, as ambulâncias disponibilizadas por meio do Contrato 22/2020 haverem transportado, respectivamente, 122 e 123 pacientes, o que corresponderia a uma média diária de, aproximadamente, uma pessoa transportada por cada um dos veículos (peça 24, p. 6/7) .
7.	À vista desse quadro e ainda que diante da postura da Secretaria de Saúde do Estado do Amazonas de que, caso verificado que a quantidade de ambulância devesse ser reduzida, providências seriam tomadas nesse sentido e mesmo considerando o contrato em questão com pouco tempo residual de duração, a unidade técnica entende prudente que lhe seja estabelecida determinação, no sentido de que, agora com base em critérios técnicos e objetivos, promova, no Contrato 22/2020, a supressão dos serviços que porventura se mostrem excessivos, inclusive tendo em conta o disposto no art. 4º-I da Lei 13.979/2020 (redução de até 50% do valor atualizado do contrato, mantidas as condições contratuais originais) .
8.	Em uma análise adicional, a unidade instrutiva intentou promover a análise dos preços cobrados no âmbito do Contrato 22/2020.
9.	A comparação com os valores cobrados no âmbito do Contrato 110/2014, decorrente de procedimento licitatório (Pregão Eletrônico 1.033/2014) , tendo em vista o objeto daquele instrumento somente compreender a locação das ambulâncias, sem previsão de disponibilização das respectivas tripulações, somado à falta de detalhamento dos custos envolvidos, mostrou-se difícil. Uma conta rápida, a partir do valor mensal daquele instrumento, de R$ 204.000,00, chegou ao valor de R$ 20.400,00 por ambulância por mês, contra o valor de R$ 27.681,88 por veículo cobrado no âmbito do Contrato 22/2020. O órgão instrutivo, no entanto, chama a atenção para as diferenças quanto ao quantitativo de veículos envolvidos [10 (dez) no caso do Contrato 110/2014 e 4 (quatro)   no caso do Contrato 22/2020], às oscilações de preços que podem se haver verificado entre 2014 e 2020 e ao aumento da demanda por bens e serviços associados à área de saúde decorrente da crise sanitária atual (peça 24, p. 5) .
10.	O comparativo com os valores do Contrato 98/2014, também decorrente de dispensa de licitação e que igualmente compreendia a disponibilização das correspondentes tripulações, até que revelou preços próximos (em uma comparação direta, R$ 63.000,00 por ambulância + tripulação no Contrato 98/2014 e R$ 70.190,00 no Contrato 22/2020, sendo que a exclusão dos profissionais acrescidos neste último em relação àquele - 1 (um) condutor e um técnico de enfermagem diurnos - resultaria em um valor por ambulância para o novo contrato até inferior ao do ajuste anterior - R$ 60.016,12) . De qualquer forma, a unidade técnica ainda ressalta o fato de, enquanto se sabe que o contrato mais recente também contempla, além da disponibilização das ambulâncias e suas tripulações, a reposição dos insumos no atendimento ao paciente e a manutenção e abastecimento dos veículos, não haveria elementos suficientes para concluir (com base nos documentos apresentados) que o ajuste anterior igualmente incluía tais itens. Além disso, a instrução igualmente aqui acrescenta as ponderações acerca do decurso temporal e do impacto sobre a demanda da crise ocasionada pela pandemia do Covid-19 (peça 24, p. 4/5) .
11.	A tentativa de uma análise do preço contratado à luz do orçamento estimativo, por sua vez, esbarrou no aspecto de este último não detalhar todos os custos da contratação, dele não constando, por exemplo, quais seriam os valores atinentes à reposição de insumos empregados no atendimento aos pacientes e à manutenção e abastecimento dos veículos (vide itens 15 e 18 da instrução transcrita do Relatório precedente) . De todo modo, a unidade instrutiva considera dispensáveis medidas adicionais em relação à questão do orçamento estimativo, tendo em vista ele haver atendido ao disposto no art. 4º-E, § 1º, inc. VI, alínea "e", da Lei 14.035/2020 (no caso, a pesquisa de preços contou com a participação de quatro potenciais fornecedores) (peça 24, p. 7) .
12.	De minha parte, tendo em vista os elementos constantes dos autos, não vislumbro elementos para divergir das conclusões da unidade instrutiva, cujas análises incorporo às minhas razões de decidir. Alinho-me também, em essência, ao encaminhamento por ela alvitrado, ainda que, nesse caso, com alguns ajustes de forma.
13.	Quanto a isso, por certo que igualmente entendo conveniente o estabelecimento da determinação sugerida. O curto período de tempo restante de validade do Contrato 22/2020, considerada sua vigência originária (a previsão seria de sua vigência encerrar-se no último dia 4/10/2020) , até poderia desaconselhar a adoção da medida. Considerando, contudo, que a autorização para dispensa de licitação implementada pela Lei 13.979/2020, embora temporária, persistirá "enquanto perdurar a emergência de saúde pública de importância internacional decorrente do coronavírus", entendo não poder ser afastada a possibilidade de ou o ajuste em questão ser prorrogado, ou ser substituído por outro instrumento com objeto idêntico ou semelhante.
Ante o exposto, manifesto-me que o Tribunal aprove o acórdão que ora submeto à apreciação deste Colegiado.
TCU, Sala das Sessões Ministro Luciano Brandão Alves de Souza, em 24 de novembro de 2020.
AUGUSTO SHERMAN CAVALCANTI 
Relator